臺灣高等法院刑事判決
110年度上易字第546號
上  訴  人  臺灣新北地方檢察署檢察官
被      告  黃永濬



上列上訴人因被告違反毒品危害防制條例案件，不服臺灣新北地
方法院109年度易字第1229號，中華民國109年12月8日第一審判
決（聲請簡易判決處刑案號：臺灣新北地方檢察署109年度撤緩
毒偵字第261號），提起上訴，本院判決如下：
    主  文
上訴駁回。
    理  由
一、聲請簡易判決處刑意旨略以：被告甲○○基於施用第二級毒品
    甲基安非他命（下稱甲基安非他命）之犯意，於民國107年1
    2月11日23時15分為警採尿時起回溯96小時內之某時，在不
    詳地點，以不詳方式施用甲基安非他命1次。嗣於107年12月
    11日19時30分許，經警持原審法院核發搜索票至新北市○○區
    ○○○路00號執行搜索勤務，並經其同意採集尿液送驗結果，
    呈安非他命及甲基安非他命陽性反應。因認被告涉有毒品危
    害防制條例（下稱毒品條例）第10條第2項之施用第二級毒
    品罪嫌等語。　　
二、按起訴之程序違背規定者，應諭知不受理之判決；對於原審
    諭知不受理之判決上訴時，第二審法院認其為無理由而駁回
    上訴，得不經言詞辯論為之，刑事訴訟法第303條第1款、第
    372條分別定有明文。又本次毒品條例於109年1月15日修正
    公布，並於同年7月15日施行。依修正後之毒品條例第35條
    之1第1款規定，在該條例修正施行前犯施用第一、二級毒品
    罪之案件，於修正施行後，如屬偵查中之案件，由檢察官依
    修正後規定處理。
三、經查：
　㈠本次毒品條例之修正，已將毒品條例第20條第3項及第23條第
    2項所規定之再犯期間，由「5年」改為「3年」；而其所謂
    「3年後（內）再犯」，應跳脫以往窠臼，以「3年」為期，
    建立「定期治療」之模式。其規定中所稱「3年後再犯」，
    只要本次再犯（不論修正施行前、後）距最近一次觀察、勒
    戒或強制戒治執行完畢釋放已逾3年者，即該當之，不因其
    間有無犯施用毒品之罪經起訴、判刑或執行而受影響（最高
    法院大法庭109年度台上大字第3826號裁定意旨參照）。觀
    之修正後毒品條例第20條第3項、第23條第2項立法體例，依
    其文義僅限於觀察、勒戒等處遇執行完畢釋放後，3年內再
    犯第10條之罪者，始應依法追訴或裁定交付審理。本次修法
    在放寬觀察、勒戒等處遇之適用時機，如係初犯，本應依同
    條例第20條第1項規定予以觀察、勒戒，縱曾於3年內再犯經
    追訴處罰，究與經觀察、勒戒等處遇之完整療程不同，倘本
    次施用毒品，距最近一次觀察、勒戒或強制戒治執行完畢釋
    放已逾3年，仍應再予觀察、勒戒等處遇。　　
　㈡犯施用第一、二級毒品罪者，檢察官應聲請法院裁定觀察、
    勒戒；且觀察、勒戒等處遇執行完畢釋放後，3年後再犯施
    用第一、二級毒品罪者，應再啟觀察、勒戒等處遇程序，修
    正後毒品條例第20條第1項、第3項分別定有明文。另修正前
    毒品條例第24條第1項明定「本法第20條第1項及第23條第2
    項之程序，於檢察官先依刑事訴訟法第253條之1第1項、第2
    53條之2之規定，為附命完成戒癮治療之緩起訴處分時，或
    於少年法院（地方法院少年法庭）認以依少年事件處理法程
    序處理為適當時，不適用之」，亦即檢察官對施用毒品之被
    告得為「附命完成戒癮治療之緩起訴」，而排除觀察、勒戒
    等處遇及起訴規定之適用，而檢察官得為「附命完成戒癮治
    療之緩起訴處分」之對象，當包括「初犯及3年後再犯」、
    「3年內再犯」之施用毒品者。若上開「附命完成戒癮治療
    之緩起訴處分」經撤銷時，自應回復為原緩起訴處分不存在
    時之狀態，檢察官仍應依修正後毒品條例第20條第1項、第3
    項或第23條第2項之規定，分別視其為「初犯及3年後再犯」
    或「3年內再犯」之施用毒品者，而決定適用觀察、勒戒等
    處遇或起訴之程序。
　㈢至修正前同條例第24條第2項規定：「前項緩起訴處分（即附
    命完成戒癮治療之緩起訴處分）經撤銷者，檢察官應『依法
    追訴』」，法文既非「依法起訴」，並參考刑事訴訟法第1條
    第1項規定：「犯罪，非依本法或『其他法律』所定之訴訟程
    序，不得『追訴』、處罰」，且「刑罰」及「保安處分」同為
    犯罪之法律效果，則「依法追訴」，除指檢察官適用刑事訴
    訟法所定之起訴程序外，尚包括修正前（後）毒品條例第20
    條第1項所定觀察、勒戒程序。此與修正後毒品條例第23條
    第2項規定「觀察、勒戒或強制戒治執行完畢釋放後，3年內
    再犯第10條之罪者，檢察官或少年法院（地方法院少年法庭
    ）應『依法追訴』或裁定交付審理」，因與同條例第20條第3
    項配合之結果（即觀察、勒戒等處遇執行完畢釋放後，3年
    後再犯第10條之罪，始得重行觀察、勒戒），所稱「依法追
    訴」，無從包括聲請觀察、勒戒者有別，尚不得援引修正後
    毒品條例第23條第2項之規定，而謂修正前毒品條例第24條
    第2項之「依法追訴」，必須排除修正後毒品條例第20條聲
    請觀察、勒戒規定之適用。且修正前毒品條例第24條第2項
    所稱「緩起訴處分」經撤銷者，其撤銷原因非一，若係因違
    法或不當經再議程序，由上級檢察機關撤銷時，本應回復未
    為緩起訴處分前之狀態，由檢察官續行偵查，視個案之證據
    ，為適當之處分，要不得強解為應「依法起訴」，認無再次
    聲請法院裁定觀察、勒戒之必要。
　㈣依修正後毒品條例第24條第1項規定（現尚未施行），檢察官
    可依刑事訴訟法第253條之2第1項第4款至第6款或第8款規定
    ，為各項附條件之緩起訴處分，不限於修正前同條項所定「
    附命完成戒癮治療」之緩起訴處分，以使毒品施用者獲得有
    利於戒除毒品之適當處遇；修正後同條第2項亦規定：「前
    項緩起訴處分，經撤銷者，檢察官應繼續偵查或起訴」，其
    立法理由並說明：「緩起訴處分是利用機構外之處遇，協助
    施用毒品者戒除毒癮，為達成戒除毒癮之目的，於撤銷緩起
    訴處分後，宜由檢察官依法繼續偵查或起訴，亦即仍有現行
    條文第20條觀察、勒戒及強制戒治制度之適用，俾利以機構
    內之處遇方式協助其戒除毒癮，亦得為不同條件或期限之緩
    起訴處分」等語。是以於撤銷緩起訴處分後，仍有毒品條例
    第20條所定觀察、勒戒等處遇制度之適用，新法所定之附條
    件緩起訴處分與觀察、勒戒等處遇，已無法相提並論，無從
    視為事實上已接受等同於「觀察、勒戒」之處遇，最高法院
    100年第1次、104年第2次刑事庭會議決議所採見解之論理已
    失其所據，雖該條文行政院尚未定施行日期，但為利法律銜
    接，亦宜先予因應，而為相同之解釋（最高法院109年度台
    上大字第3536號裁定意旨揭示之多數說參照）。
　㈤查本案被告前無因施用毒品案件，經觀察、勒戒等處遇之紀
    錄，其因本件施用毒品案件，經臺灣新北地方檢察署（下稱
    新北地檢署）檢察官以108年度毒偵字第2071號為附命完成
    戒癮治療之緩起訴處分確定，惟該緩起訴處分嗣遭撤銷，乃
    由新北地檢署檢察官向原審法院聲請簡易判決處刑，此有本
    院被告前案紀錄表在卷可按。而依上揭說明，修正前毒品條
    例第24條第2項之「依法追訴」，並未排除修正後毒品條例
    第20條聲請觀察、勒戒規定之適用，是被告前既無觀察、勒
    戒等處遇紀錄，則本件於撤銷緩起訴處分後，自仍有毒品條
    例第20條第1項所定觀察、勒戒等處遇制度之適用，無從視
    為事實上已接受等同於「觀察、勒戒」之處遇，檢察官仍應
    依修正後之毒品條例第20條第1項、現行毒品條例第24條等
    規定，視被告個案情形而為「觀察、勒戒」或「附命完成戒
    癮治療之緩起訴處分」等多元處遇。又本件行為時係在109
    年7月15日毒品條例修正施行前，而在毒品條例修正施行後
    ，仍屬偵查中之案件，迄至同年11月26日始經新北地檢署檢
    察官聲請簡易判決處刑而繫屬於原審法院，此有蓋用原審法
    院收文戳之新北地檢署109年11月26日新北檢德審109撤緩毒
    偵261字第1090118823號函附卷可稽（見原審簡字卷第7頁）
    ，依毒品條例第35條之1第1款規定，檢察官即應依修正後規
    定為前述處理，自不得予以追訴。乃檢察官誤向原審法院提
    起公訴（聲請簡易判決處刑），其起訴之程序當然違背法律
    規定，自應諭知不受理之判決。　
四、上訴駁回之理由
  ㈠原審同此意旨，諭知本件公訴不受理，核其適用法律並無違
    誤，應予維持。
　㈡檢察官上訴意旨略以：按毒品條例第24條規定，係一般刑事
    訴訟程序之例外規定，屬刑事訴訟法第1條第1項規定之「其
    他法律所定之訴訟程序」。該條第2項既規定附命完成戒癮
    治療之緩起訴處分經撤銷者，檢察官應依法追訴，即已明示
    施用毒品案件於撤銷緩起訴處分後之法律效果為「依法追訴
    」，而非適用刑事訴訟法第253條之3所定撤銷緩起訴處分後
    得「繼續偵查或起訴」規定，此乃因檢察官既已依毒品條例
    第24條第1項為附命完成戒癮治療之緩起訴處分，被告事實
    上已接受等同「觀察、勒戒」之處遇，惟其竟未能履行該條
    件，自應於撤銷緩起訴處分後依法起訴，而無再次聲請法院
    裁定觀察、勒戒之必要（最高法院100年度第1次刑事庭會議
    決議參照）。又修正後之毒品條例第24條規定，乃是針對違
    反緩起訴條件之人，經撤銷緩起訴處分後給予檢察官再對之
    緩起訴處分，或聲請觀察、勒戒等裁量權，透過多元換軌等
    不同處遇措施，俾令其戒除毒癮，而非打破雙重處遇併行措
    施之精神。原審認應體認修正後毒品條例第24條之立法目的
    ，而應適用新修正但尚未公布施行之法律條文，顯將未經行
    政院公布施行之修正毒品條例第24條規定，濫用法律解釋權
    限，逕行提早施行，顯與權力分立之法治精神不符，從而其
    解釋適用法律已超脫現行法律條文框架，而有恣意解釋適用
    之謬誤云云。
  ㈢然查，本件於毒品條例修正施行後，仍屬偵查中之案件，而
    被告所受附命完成戒癮治療之緩起訴處分既經撤銷，其戒癮
    治療並未完成，本無從解為等同觀察、勒戒等處遇已執行完
    畢，被告既未曾受觀察、勒戒等處遇，自應適用同條例第20
    條第1項、現行毒品條例第24條等規定，由檢察官視被告個
    案之情形，是否適合「觀察、勒戒」或給予「附命完成戒癮
    治療之緩起訴處分」之機會，不得逕對被告追訴處罰，業見
    前述，從而原審對檢察官之聲請簡易判決處刑諭知不受理判
    決，於法自無不合。又檢察官上訴意旨所舉最高法院100年
    度第1次刑事庭會議決議意旨等實務上見解，於本次毒品條
    例修正後，其論理已失其所據，亦詳述如前，自不宜再予援
    用，檢察官上訴意旨仍徒以先前實務見解，指摘原判決有所
    違誤，自有誤會。　
　㈣準此，檢察官徒執前詞提起上訴，並非可採，其上訴為無理
    由，爰不經言詞辯論，駁回其上訴。　　
據上論斷，應依刑事訴訟法第368條、第372條，判決如主文。
中　　華　　民　　國　　110 　年　　3 　　月　　15　　日
　　　　　　　　　刑事第十五庭  審判長法　官  林怡秀
　　　　　　　　　　　　　　　　　    法　官  古瑞君
　　　　　　　　　　　　　　　　　    法　官  陳信旗
以上正本證明與原本無異。
不得上訴。
                                      書記官  董佳貞
中　　華　　民　　國　　110 　年　　3 　　月　　15　　日